【裁判字號】    97,易,300
【裁判日期】    970604
【裁判案由】    詐欺
【裁判全文】
臺灣彰化地方法院刑事判決               97年度易字第300號
公  訴  人  臺灣彰化地方法院檢察署檢察官
被      告  乙○○
上列被告因詐欺案件，經檢察官提起公訴（96年度偵字第11107
號），本院判決如下：
    主  文
乙○○無罪。
    理  由
一、公訴意旨略以：被告乙○○平日經由新聞媒體報導可知不法
    詐騙集團經常以電話與被害人聯繫，假借中獎或退稅等名義
    指示被害人轉帳或匯款，政府近來亦大力宣導民眾接獲詐財
    或恐嚇電話之因應之道，且明知申請行動電話門號並無特殊
    限制，任何人均得以自己名義申請行動電話門號使用，對於
    不以自己名義申請門號反而要求借用或收購他人申辦之行動
    電話門號使用者，應可預見該人取得行動電話門號之目的可
    能係為掩飾不法犯行，避免犯罪行為人曝光以逃避執法人員
    查緝，而提供自己申請之行動電話門號予陌生人士或與自己
    不具密切信賴關係之人使用，可能被利用作為恐嚇或詐騙之
    犯罪工具，竟仍以縱有人以其申辦之行動電話門號實施詐欺
    取財犯行，亦不違背其本意之幫助犯意，於民國（下同）96
    年6月30日申辦0000000000號行動電話門號後，即於不詳時
    間，在不詳地點，將該行動電話門號卡提供予真實姓名、年
    籍不詳之成年男子使用。嗣該男子及其所屬之詐騙集團取得
    上開行動電話門號卡後，於96年8月間，在報紙刊登徵求金
    融機構帳戶資料廣告，適有謝明全（另由公訴人聲請簡易判
    決處刑）見報，乃撥打報載電話與對方聯繫，於96年8月23
    日在彰化縣埤頭鄉○○路上之便利商店將其臺灣郵政股份有
    限公司埤頭郵局局號0000000帳號0000000號帳戶之存摺、提
    款卡、印章、身分證影本交付前來拿取帳戶資料之真實姓名
    、年籍不詳綽號「業務仔」之成年男子，「業務仔」使用之
    行動電話門號即為乙○○所申辦之0000000000號行動電話門
    號，對方及其所屬詐欺集團成員取得上開帳戶資料後，即基
    於意圖為自己不法之所有，於96年8月31日中午某時許，該
    詐欺集團其中一成年女成員撥打電話予甲○○，佯稱為甲○
    ○之妹妹，要向甲○○調借新臺幣（下同）15萬元現金做生
    意，經甲○○表示其僅有10萬元，對方告知10萬元也無妨，
    致使甲○○陷於錯誤，依對方指示於同日下午匯款10萬元至
    謝明全前開帳戶後，嗣甲○○察覺有異，始知受騙。因認被
    告乙○○涉有刑法第30條第1項、第339條第1項之幫助詐欺
    取財罪嫌。
二、按犯罪事實應依證據認定之，無證據不得認定犯罪事實，又
    不能證明被告犯罪者，應諭知無罪之判決，刑事訴訟法第15
    4條第2項、第301條第1項分別定有明文。次按認定不利於被
    告之事實，須依積極證據，苟積極證據不足為不利於被告事
    實之認定時，即應為有利於被告之認定，更不必有何有利之
    證據，縱認被告抗辯或反證係屬虛偽，仍不能以此資為積極
    證據應予採信之理由；又按事實之認定，應憑證據，如未能
    發現相當證據，或證據不足以證明，自不能以推測或擬制之
    方法，以為裁判基礎（最高法院29年上字第3105號、30年上
    字第816號、30年上字第482號、40年臺上字第86號判例參照
    ）。再認定犯罪事實所憑之證據，雖不以直接證據為限，間
    接證據亦包括在內，然無論直接或間接證據，其為訴訟上之
    證明，須於通常一般之人均不致於有所懷疑，而得確信其為
    真實之程度者，始得據為有罪之認定，倘其證明尚未達到此
    一程度，而有合理之懷疑存在時，法院復已就其心證上之理
    由予以闡述，敘明其如何無從為有罪之確信，因而為無罪之
    判決者，不得遽指為違法，最高法院76年臺上字第4986號著
    有判例。況刑事訴訟法第161條第1項亦規定，檢察官就被告
    犯罪事實，應負舉證責任，並指出證明之方法，是檢察官對
    於起訴之犯罪事實，應負提出證據及說服之實質舉證責任，
    倘其所提出之證據，不足為被告有罪之積極證明，或其指出
    證明之方法，無從說服法院以形成被告有罪之心證，基於無
    罪推定之原則，自應為被告無罪判決之諭知，最高法院92年
    度臺上字第128 號著有判例意旨可資參照。
三、本件公訴人認被告乙○○涉有幫助詐欺取財罪嫌，無非係以
    證人即另案被告謝明全明確指述將金融帳戶資料賣予真實姓
    名、年籍不詳綽號「業務仔」之詐騙集團成員，「業務仔」
    所持用之電話門號為0000000000，而該電話門號0000000000
    之申辦人即為被告乙○○，並詐騙被害人甲○○匯款10萬元
    至謝明全前開帳戶等語為據，且有電話門號0000000000申辦
    資料 1紙、謝明全帳戶開戶資料、查詢未印摺交易詳情、被
    害人甲○○新竹第一信用合作社96年 8月31日匯款委託書、
    存摺及明細影本各1份等件為其論罪依據。
四、訊據被告乙○○固坦承於96年 6月間申請使用前揭行動電話
    門號，惟堅決否認前揭幫助詐欺犯行，辯稱：前揭行動電話
    SIM卡為易付卡，因為住處係承租的，並無申裝室內電話，
    申辦該門號係為了讓小孩子方便撥打給被告，伊本身沒有使
    用過該門號；另因帶小孩子去逛夜市時，小孩子將手機放在
    機車把手下之小型置物箱而遺失該SIM卡及手機，因想說是
    易付卡沒有報遺失也沒有關係，並不知遺失一張卡會這麼嚴
    重等語。
五、程序方面：
    按證人、鑑定人依法應具結而未具結者，其證言或鑑定意見
    ，不得作為證據，刑事訴訟法第158條之3定有明文。因證人
    、鑑定人未依法具結，無法擔保其證言係據實陳述或鑑定意
    見為公正誠實，若違反而未具結者，其證言或鑑定意見，不
    應使其具有證據能力。所謂「依法應具結而未具結者」，係
    指檢察官或法官依刑事訴訟法第 175條之規定，以證人身份
    傳喚被告以外之人（證人、告發人、告訴人、被害人、共犯
    或共同被告）到庭作證，或雖非以證人身分傳喚到庭，而於
    訊問調查過程中，轉換為證人身分為調查時，此時其供述之
    身分為證人，則檢察官、法官自應依本法第 186條有關具結
    之規定，命證人供前或供後具結，其陳述始符合第158條之3
    規定，而有證據能力。本件檢察官即公訴人於96年12月12日
    訊問證人即另案被告謝明全，惟遍查全卷，則無上開證人之
    結文附卷，難認該次訊問確有踐行具結之程序，且查無上開
    證人有依法不得令其具結之情形，是上開證人於該次偵查時
    之證言即無證據能力。
六、經查：
  (一)前揭證人即另案被告謝明全之證詞、電話門號0000000000申
    辦資料及被害人甲○○之匯款委託書、存摺及明細影本各 1
    紙，僅足證明謝明全將帳戶賣給使用電話門號0000000000之
    詐騙集團成員「業務仔」，而被害人甲○○因遭該詐騙集團
    詐騙，而於96年 8月31日將10萬元匯入謝明全之帳戶，惟謝
    明全之證詞無證據能力已如前述，則不能僅以電話門號0000
    000000申辦資料及被害人甲○○之匯款委託書、存摺及明細
    影本各 1紙，遽認被告乙○○確有幫助詐欺取財之犯行，此
    外，公訴人並無其他舉證將前揭被告所辯即有利被告認定之
    可能予以排除，自難認被告有將前揭行動電話 SIM卡以不詳
    代價交付予犯罪集團成員使用，幫助詐欺取財之行為。
  (二)雖證人即另案被告謝明全稱與其交易綽號為「業務仔」之詐
    騙集團成員所持用之手機門號為0000000000，而被告亦自承
    該門號確為其所申辦，惟另辯稱該門號於申請後不久即遺失
    ，因申請的門號為易付卡，金額不大，於是遺失後就沒有去
    掛失之情節，衡諸一般社會常理觀之，難認與常情不符；且
    行動電話門號申設簡便價值非鉅，客觀上要難認係何個人財
    產、信用及表徵，核與金融機構帳戶資料不同，任何人皆可
    任意申辦，詐騙集團並無特地向某人購買之需要；另若該門
    號為行動易付卡門號，使用方式為由客戶至販賣易付卡之通
    路購入行動電話 SIM卡開通後，即可依所購入之金額使用通
    話，其最低購入金額依市面一般電信業者經營型態，均自數
    百元不等起，另於所購入之金額使用完畢後，則可以另行購
    入一定金額補充卡之方式，輸入補充卡上之啟用密碼後，即
    可繼續使用，既然於用盡餘額後須再以金錢購入補充卡始得
    接續使用，則一般使用者遭竊、遺失後亦應無為恐他人盜用
    而需負擔通話費用之疑慮，是使用者遺失行動電話 SIM卡後
    未報警或掛失亦難認與常情有違。
七、綜上所陳，公訴人所舉之證據尚無從使本院獲得被告乙○○
    確有公訴人所指之上開犯行之確切心證。此外，復無其他積
    極證據足認被告乙○○確涉有公訴人所指幫助詐欺取財之犯
    行，自不能以推測或擬制之方法，以為認定被告乙○○犯罪
    之裁判基礎，從而，本件不能證明被告乙○○犯罪，揆諸前
    揭法條規定及判例意旨，自應諭知被告乙○○無罪之判決。
據上論斷，應依刑事訴訟法第301條第1項，判決如主文。
本案經檢察官陳茂榮到庭執行職務。
中    華    民    國    97    年    6    月     4     日
                   刑事第三庭  審判長法  官  姚銘鴻
                                     法  官  林秉暉
                                     法  官  吳俊螢
以上正本證明與原本無異。
如不服本判決，應於判決送達後10日內，向本院提出上訴狀 (須
附繕本)。
告訴人或被害人對於判決如有不服具備理由請求檢察官上訴者，
其上訴期間之計算係以檢察官收受判決正本之日期為準。
中    華    民    國    97    年     6    月     4    日
                                      書記官  郭佳雯


司法院資訊處製作；財團法人民間司法改革基金會備份。
